【裁判字號】    93,上訴,1615
【裁判日期】    950316
【裁判案由】    侵占等
【裁判全文】
臺灣高等法院刑事判決                93年度上訴字第1615號
上  訴  人
即  被  告  丑○○
上  訴  人
即  被  告  子○○○
共      同
選任辯護人  林國漳律師
上列上訴人，因被告侵占等案件，不服臺灣宜蘭地方法院92年訴
字第73號，中華民國93年4 月20日第一審判決（起訴案號：臺灣
宜蘭地方法院檢察署90年度偵字第2675號、第3043號，91年偵字
第2413號）提起上訴，本院判決如左：
    主  文
原判決關於丑○○、子○○○詐欺暨定執行刑部分均撤銷。
丑○○、子○○○被訴詐欺部分均無罪。
其他上訴駁回。
    事  實
一、丑○○子○○○為夫妻，子○○○與吳明鑑為兄妹，丑○○
    為連源建設股份有限公司（下稱連源公司）董事長，子○○○及吳明鑑均為連源公司之董事，連源公司在宜蘭縣五結鄉
    ○○○路建築房屋一批，因銷售情況不佳，丑○○、吳明鑑
    遂與股東己○○、丁○○、卯○○、羅文彬、辛○○、戊○○、壬○○及乙○○等，共同設立冬山河國際開發股份有限
    公司（下稱冬山河公司），承購前揭閒置房屋以規劃開發，
    民國（下同）86年6月23日由經濟部核准公司登記，於86年7
    月31日經宜蘭縣政府核准營利事業登記。丑○○、吳明鑑又
    與股東丁○○、戊○○等人，共同設立「親水渡假旅館股份
    有限公司」（下稱親水渡假旅館），將前揭閒置空屋以經營
    旅館方式牟利，冬山河公司與親水渡假旅館均以吳明鑑登記
    為董事長，丑○○與子○○○分別為二公司董事及財務主管
    。然因連源公司營運發生困難，財務狀況日益惡化，丑○○
    、子○○○及吳明鑑三人，竟共同基於意圖為自己不法所有
    之犯意聯絡，自87年1月起至89年9月止，連續將冬山河公司
    及親水渡假旅館營業資金共計新臺幣（下同）3063萬3091元
    （包含以公司名義對外所貸得款項），挪用至連源公司，以
    填補虧損或其他私人資金調度之用，而侵佔因業務上所持有
    之物。且為免其等侵占挪用營業資金行為遭發覺，共同基於
    行使業務上登載不實文書之概括犯意，自87年1月起至89年9
    月止，連續指示不知情之會計人員丙○○及寅○○，將不實
    資金往來科目及進出記錄整理後，登載於冬山河公司及親水
    渡假旅館每月資產負債表、合併損益表中（此部分起訴書，
    誤載為每月損益明細及營收支出明細），多次交付股東閱覽
    ，誤導股東對公司營運實情之認識，致生損害於冬山河公司
    、親水渡假旅館及股東權益。嗣吳明鑑於前揭事實，尚未為
    有偵查犯罪權限之人發覺前，即向臺灣宜蘭地方法院檢察署
    自首坦承犯罪，表示願意接受裁判，始經查悉（吳明鑑部分
    ，經原審判決應執行有期徒刑二年，未據上訴而確定）。
二、案經吳明鑑自首，暨乙○○、卯○○、戊○○、甲○○、壬○○、丁○○、辛○○及庚○○訴請臺灣宜蘭地方法院檢察
    署檢察官偵查起訴暨移送原審併辦。
    理  由
甲、上訴駁回（即侵占有罪部分）：
一、訊據上訴人即被告（下稱被告）丑○○、子○○○二人，均
    矢口否認上開侵占犯行，並先後辯稱：被告丑○○沒有擔任
    冬山河公司及親水渡假旅館董事長，也沒有負責財務，不知
    同案被告吳明鑑侵佔公司款項及行使登載不實之冬山河公司
    與親水渡假旅館資產負債表、合併損益表之事。被告子○○○係89年才去公司，對公司運作不清楚云云。其等之選任辯
    護人則辯護稱：
  1.本件除同案被告吳明鑑之自白，坦承挪用公司款項外，並無
    其他積極證據足以認定被告丑○○及子○○○亦有挪用公司
    款項之行為。同案被告吳明鑑於自首狀、偵查或原審調查、
    審理中對於侵占款項供述不一，復陳稱不清楚被告丑○○子
    ○○○是否知道伊挪用公司款項之情形。證人丙○○偵查中
    亦結證稱決定轉帳之人為同案被告吳明鑑等語，顯見被告丑
    ○○、子○○○二人並未參與吳明鑑侵占之犯行。
  2.被告子○○○雖於偵查中陳稱：「資金調度，被告吳明鑑、
    丑○○我們三人會商量」等語，然伊真意應止於公司有資金
    需求，要向他人調度金錢時，三人會商量應向何人借款周轉
    ，並非指三人會商量如何將公司財務轉入私人名下，難以為
    被告子○○○不利之認定。況同案被告吳明鑑亦為連源公司
    之總經理，實際財務運用由伊負責，被告丑○○、子○○○
    未必知悉同案被告吳明鑑挪用公司款項之情形。證人己○○
    亦證稱：親水渡假旅館的建築物建築時，有向連源公司及其
    他股東借款，則同案被告吳明鑑將冬山河公司及親水渡假旅
    館之資金返還連源公司，是否構成侵占罪嫌，實屬有疑。
  3.吳明鑑於原審所證：被告二人應知悉伊將冬山河公司名義借
    得之款項挪用於連源公司繳付利息，所言顯然不實，且所謂
    應該知道，係伊臆測之詞，不能作為被告二人不利認定。又
    被告縱知道吳明鑑有此行為，但未實際參與，自非共同正犯
    。證人卯○○、己○○所證，亦難為被告二人不利認定。
  4.冬山河公司及親水渡假旅館每月之資產負債表、合併損益表
    等，均係同案被告吳明鑑指示會計人員製作，且製作係符合
    法律上公司資本額之相關規定，因此會有調錢存入公司帳戶
    ，再轉出情形，此為一般公司成立之模式，難認被告丑○○
    及子○○○有何行使業務上登載不實文書之犯行。
二、本院經查：
(一)被告丑○○為連源公司之董事長，被告子○○○及同案被告
    吳明鑑均為連源公司董事乙節，有營利事業登記基本資料查
    詢及董監事（經理人）資料查詢附卷可稽。又連源公司在宜
    蘭縣五結鄉○○○路建築房屋一批，因銷售情況不佳，被告
    丑○○及同案被告吳明鑑遂與股東己○○、丁○○、卯○○
    、羅文彬、辛○○、戊○○、壬○○及乙○○等人，共同設
    立冬山河公司以承購閒置房屋規劃開發，於86年6 月23日由
    經濟部核准設立公司登記，再於86年7 月31日經宜蘭縣政府
    核准營利事業登記等情，業據被告丑○○及同案被告吳明鑑
    ，以及證人己○○、丁○○、卯○○、辛○○、戊○○、壬○○、乙○○等人證述在卷，並有營業登記資料公示查詢、
    董事監察人資料、經濟部公司執照、宜蘭縣政府營利事業登
    記證、冬山河開發公司變更登記事項卡及董事監察人名單各
    一紙可稽。嗣被告丑○○及同案被告吳明鑑又與股東丁○○
    、戊○○等人，共同設立親水渡假旅館，將閒置空屋以經營
    渡假旅館方式牟利，於86年7 月17日由經濟部核准設立公司
    登記，再於86年11月11日經宜蘭縣政府核准營利事業登記，
    且冬山河公司與親水渡假旅館均以同案被告吳明鑑為董事長
    ，被告丑○○子○○○分別為二公司之董事及財務主管等情
    ，亦據同案被告吳明鑑、及被告丑○○、子○○○供承，以
    及證人丁○○、己○○結證屬實，並有營業登記資料公示查
    詢、經濟部公司執照、宜蘭縣政府營利事業登記證各一紙，
    及親水渡假旅館公司章程、親水渡假旅館公司變更登記事項
    卡及董監事名單各一件在卷可憑。再者，親水渡假旅館嗣於
    89年5 月15日變更董事為同案被告吳明鑑、被告丑○○、子
    ○○○及證人卯○○，並以證人丁○○為監察人，此有親水
    渡假旅館公司董監事名單一紙在卷可稽。然因冬山河公司及
    親水渡假旅館經營不順，冬山河公司乃於88年10月9 日召開
    董監事會議討論與親水渡假旅館合併案，決議結果以親水渡
    假旅館為存續公司，冬山河公司為消滅公司，此亦經親水渡
    假旅館於88年10月23日召開董監事會議決議通過，有冬山河
    公司董監事會議記錄及親水渡假旅館董監事會議紀錄足參（
    但冬山河公司與親水渡假旅館至今迄未向經濟部申請公司合
    併登記，有經濟部92年11月28日經授中字第09233020520 函
    足稽），是上開公司之登記、變更等情事，均堪認定。
(二)同案被告吳明鑑與被告丑○○、子○○○共同基於意圖為自
    己不法所有之犯意聯絡，自87年1月起至89年9月止，連續將
    冬山河公司及親水渡假旅館營業資金共3063萬3091元（包含
    以公司名義對外所貸得之款項），挪用至連源公司，以填補
    虧損或其他供私人調度資金之用，並自87年1月起至89年9月
    止，明知冬山河公司及親水渡假旅館之資金已遭其等挪用，
    仍連續指示不知情會計人員丙○○、寅○○，將不實之資金
    往來科目及進出記錄整理後，登載於冬山河公司及親水渡假
    旅館每月資產負債表、合併損益表中，多次以交付股東閱覽
    等情，業據同案被告吳明鑑於偵查及原審調查、審理中坦承
    不諱，並經告訴人即證人乙○○、卯○○、戊○○、甲○○
    、壬○○、丁○○、辛○○於偵查及原審調查、審理中證述
    甚詳，且有87年1月至89年7月，及89年9 月之冬山河公司與
    親水渡假旅館資產負債表及合併損益表一件，冬山河公司每
    月損益明細、親水渡假旅館營收支出明細表各一紙，及89年
    年1月至9月應付票據、暫借款明細、89年1月至9月應付費用
    等部分挪用明細存卷可稽，復有同案被告吳明鑑提出之流水
    帳本一件在卷可稽，事證已甚明確。
(三)吳明鑑及被告丑○○、子○○○，將親水渡假旅館營業資金
    匯入私人帳戶乙節，亦有親水渡假旅館於第一商業銀行帳戶
    存摺影本在卷足參。且吳明鑑與被告二人連續將冬山河公司
    及親水渡假旅館營業資金共3063萬3091元（包含以公司名義
    對外所貸得之款項），挪用至連源公司以填補虧損或其他供
    私人調度資金之用等情，並經冬山河公司及親水渡假旅館，
    分別於89年11月12日、92年3 月15日召開股東大會，以「金
    字門借款」項目認列為債務科目，有該公司89年11月12日及
    92年3 月15日股東大會會議記錄存卷可憑（參見3043號偵查
    卷62、63頁，原審卷一第56、57頁），由此帳冊資料，益見
    告訴人之指訴及吳明鑑自首內容，洵屬有據，要堪採取。
(四)被告丑○○、子○○○雖矢口否認侵占犯行，然查：
  1.被告子○○○於偵查中供承：「（擔任何職務）資金調度。
    吳明鑑、丑○○我們三人會商量」、「（帳冊是否你處理）
    不是，是丙○○，是我們三人要她如何處理她就處理」等語
    （參見3043號偵查卷48頁），同案被告吳明鑑於偵查中亦供
    稱：「我有參與（帳目），調度時我值日與子○○○商量」
    等語（參見同上卷48頁），並於原審調查中供稱：被告丑○○及子○○○應該知道，伊將以冬山河公司名義借得之款項
    挪用至建設公司繳付利息等語（參見原審92年5月29日、6月
    12日訊問筆錄），顯見同案被告吳明鑑、被告丑○○、子○○○三人，均瞭解並實際處理公司資金流向無訛。
  2.證人卯○○於90年10月26日偵查指稱：「我們到去年才知道
    吳明鑑是董事長，之前我們以為是丑○○」、「公司收支均
    由丑○○、子○○○、吳明鑑等三人處理」等語（參見3043
    號卷47頁），並於原審調查中陳稱：「在公司出事之前，就
    是89年間，我們都認定丑○○是公司負責人，他說沒有處理
    財務是推卸之詞，因為我們都稱呼他們黃董事長，吳總經理
    」等語（參見原審92年6 月12日訊問筆錄），復於原審結證
    稱：「我所認知的情形，是被告丑○○為負責人，例如他就
    支出的部分，若被告吳明鑑反對的情形，被告丑○○仍然可
    以翻案同意的」、「財務報表都是由丙○○製作後，由被告
    丑○○、子○○○、吳明鑑共同說明公司營運情形」等語（
    參見原審93年3 月30日審理筆錄），證人己○○結證稱：在
    現場會計寅○○及丙○○，都是聽從被告吳明鑑及子○○○
    的指示等語（參見原審92年6 月12日訊問筆錄），顯見同案
    被告吳明鑑、被告丑○○子○○○，三人均實際負責冬山河
    公司及親水渡假旅館營運決策、財務運作及資金調度，應甚
    顯然，洵堪認定，被告二人於本院空口否認，難以輕信。
  3.證人即原任連源公司會計（亦參與親水渡假旅館公司業務）
    之丙○○，於偵查中證述：88年11月做到89年8 月離職，在
    冬山河公司擔任會計，是寅○○記帳，錢都轉來轉去的，討
    論帳冊時吳明鑑、子○○○會來，丑○○很少來，決定轉帳
    之人為吳明鑑等語（參見3043號偵查卷87、95頁），然證人
    丙○○於原審中亦先後結證稱：「我之前是連源的會計，89
    年間到冬山河公司，是接訂房，會看帳」、「寅○○記帳，
    我看帳‧‧‧我會看帳，是老闆叫我看帳的，我是負責審核
    帳目的」等語，及「旅館的部分，因為吳明鑑會在飯店，所
    以他會打電話指示資金調度，而吳明鑑會再打電話給被告子
    ○○○談資金調度的事情，他們決定之後，才會指示我做資
    金調度的事情，當時建設公司的老闆就是被告子○○○」、
    「當時被告子○○○、丑○○都在，如果股東要拿資料，我
    們也要接受指示」、「被告丑○○、子○○○會調錢，哪裡
    錢不夠，調就哪裡」、「我們建設公司的辦公室後來遷入親
    水旅館裡面，如果有什麼指示，大家都會知道，被告丑○○
    會去看訂房的業務，被告子○○○也常常在那裡，被告吳明
    鑑本來就在那裡，後來我們建設公司搬到那裡，如果友人說
    要軋票或指示轉帳，同一辦公室裡面的人都會聽到」等語（
    參見原審卷一第104至106頁，卷二之93年3 月30日審理筆錄
    ），可見丙○○偵查中不完整之證述，難以據為被告丑○○
    、子○○○有利之認定。
  4.又證人即冬山河公司會計寅○○，於原審92年4 月17日結證
    稱：「在冬山河公司擔任會計，純粹做簿記的工作，從86年
    任職至今」、「資產負債表是另一個會計丙○○做的」、「
    （何人指示你製作試算表）老闆交辦的」、「被告三人是大
    老闆」、「都是他們叫我們做什麼，我們就做什麼」、「我
    做試算表，之後再把資料交還給丙○○，是丙○○做出資產
    負債表的」、「老闆（即三被告）將收支憑證交給丙○○，
    丙○○再交給我做」、「原始憑證是三位被告之老闆所交付
    」、「（公司何人決策）就是三個老闆，即三被告」、「公
    司已經過戶給被告吳明鑑，三個老闆的話我們都聽」、「被
    告丑○○、子○○○及吳明鑑有實際管理公司財務」等語（
    參見原審卷一第62至67頁），顯見被告丑○○、子○○○，
    及同案被告吳明鑑三人均實際管理公司財務，並指示會計人
    員登載不實事項於職務上所掌之財務報表以交付股東閱覽，
    彰彰明甚，要堪認定，被告丑○○、子○○○前揭所辯不知
    同案被告吳明鑑挪用公司款項，及指示不知情會計人員登載
    不實之財務報表以交付股東閱覽云云，顯係卸責之詞，不足
    採信。
  5.本案上開告訴人，同案被告吳明鑑，及證人丙○○、寅○○
    於偵查、原審中所證述上情，雖因刑事訴訟法於92年9月1日
    修正施行，就證據能力有明確規定，採行所謂傳聞證據排除
    法則等規定，原審除證人丙○○於93年3 月30日審理作證，
    有進行交互詰問程序外，均未進行交互詰問，然依修正刑事
    訴訟法施行法第7條之3規定，上開程序進行效力，不受影響
    ，是該等證人之陳述，自具有證據能力，要堪認定。又證人
    丙○○於偵查中、原審時證述（參見3043號偵查卷87至88頁
    、94至95頁，原審卷一第104至106頁、卷二第131至137頁）
    ，證人寅○○於原審時證述（參見原審卷一第61至68頁）甚
    詳在卷，兩人所證情節大致相符，亦與帳冊資料吻合，嗣該
    兩位證人經本院傳喚兩次，94年11月3 日第一次審理期日，
    因其他案件開庭延擱，且被告丑○○中風因素，表達意識稍
    有未充分，未能進行交互詰問而改期審理，95年2 月23日第
    二次審理期日，則因該二位證人未到庭，但依本院就證人己○○進行交互詰問之結果（參見本院卷146、147頁），仍難
    據為被告二人上開所辯之有利認定。且卷附帳戶資料，依修
    正後刑事訴訟法第159條之4第2 款規定，亦得為證據，再依
    各該證人上開偵審陳述，已堪認定被告二人上開犯行，本院
    認無待該兩位會計出庭再作證必要，附此載明。從而，被告
    丑○○、子○○○及同案被告吳明鑑挪用冬山河公司及親水
    渡假旅館營業款項而侵占業務上所持有之物，並指示不知情
    會計人員登載不實事項於職務上所掌財務報表而交付股東閱
    覽等情，均事證明確，洵堪認定，被告丑○○、子○○○二
    人前揭所辯云云，均為飾卸之詞，不足採信，是本件侵占之
    事證明確，被告二人上開犯行，洵堪認定，自應依法論科。
二、經查，被告丑○○、子○○○，均基於意圖為自己不法所有
    之犯意聯絡，自87年1月起至89年9月止，連續將冬山河公司
    及親水渡假旅館之營業資金共3063萬3091元（含以公司名義
    對外貸得之款項），挪供私人使用或填補連源公司虧損，而
    侵占因業務上所持有之物，核其等所為，均係犯刑法第 336
    條第2 項業務侵占罪。另按，資產負債表、損益表屬商業會
    計法第28條第1項第1、2 款所規定之財務報表，被告丑○○
    、子○○○，均基於行使業務上登載不實文書之概括犯意，
    自87年1月起至89年9月止，指示不知情之會計人員丙○○及
    寅○○，將不實之會計事項登載於冬山河公司及親水渡假旅
    館每月之資產負債表、合併損益表等財務報表，多次以交付
    股東閱覽，誤導股東對於公司營運實情之認識，致生損害於
    公司之股東，核其等所為，均係犯刑法第216條、第215條之
    行使業務上登載不實文書罪及商業會計法第71條第5 款利用
    不正當方法使會計事項或財務報表發生不實結果罪。其等將
    不實事項登載於職務上所掌財務報表之低度行為，均為行使
    登載不實文書之高度行為所吸收，不另論罪。被告等指示不
    知情之會計人員丙○○、寅○○登載不實之財務報表，並提
    交股東閱覽，均為間接正犯。被告等所犯行使業務登載不實
    文書罪及商業會計法第71條第5 款利用不正當方法使財務報
    表發生不實結果罪間，有方法結果之牽連犯裁判上一罪關係
    ，應從一重商業會計法第71條第5 款利用不正當方法使會計
    事項或財務報表發生不實結果罪之罪處斷。且被告所犯商業
    會計法第71條第5 款之犯行，與起訴之刑法第216條、第215
    條罪間，有牽連犯關係，本院自得依法審理。丑○○、子○○○與已判刑確定之吳明鑑間，就前揭業務侵占罪、違反商
    業會計法第71條第5 款之利用不正當方法使會計事項或財務
    報表發生不實結果罪，彼此均有犯意聯絡及行為分擔，均為
    共同正犯。被告三人先後多次業務侵占、違反商業會計法第
    71條第5 款利用不正當方法使會計事項或財務報表發生不實
    結果罪之犯行，時間緊接，方法相同，各係觸犯構成要件相
    同之罪名，顯係各基於概括犯意反覆為之，應各依刑法第56
    條規定論以一罪，並均加重其刑。又被告三人所涉之連續業
    務侵占罪及連續違反商業會計法第71條第5 款利用不正當方
    法使會計事項或財務報表發生不實結果罪間，亦有方法結果
    之牽連犯裁判上一罪關係，亦應從一重連續業務侵占罪處斷
    。原審經審理結果，認被告二人此部分犯罪明確，因而適用
    商業會計法第71條第5款，刑法第28條、第56條、第336條第
    2項、第216條、第215條、第11 條前段、第55條，罰金罰鍰
    提高標準條例第1 條前段等規定，並審酌丑○○、子○○○
    分別為冬山河公司及親水渡假旅館實際負責人及財務主管，
    竟不思健全公司財務，專注本業經營，並罔顧股東權益，將
    公司營業所需資金予以侵占挪供私人使用，再指示會計人員
    虛偽登載於其職務上所掌財務報表提交股東閱覽，誤導股東
    及投資人之商業判斷，紊亂公司經營秩序，且侵佔挪用金額
    至鉅，對於公司及股東權益產生重大影響，其等犯罪之動機
    、目的、手段，迄今尚未彌補公司虧損，犯罪後態度等一切
    情狀，分別各量處有期徒刑二年，以資懲處。並說明，被告
    丑○○、子○○○等指示不知情會計人員丙○○、寅○○所
    登載不實之冬山河公司及親水渡假旅館每月之資產負債表、
    合併損益表等，雖其內容為虛偽，然該等私文書均為冬山河
    公司及親水渡假旅館所有，並非被告等所有之物，爰不併予
    宣告沒收。經核其認事用法尚無違誤，量刑亦屬允當，被告
    二人提起上訴，空口否認犯罪，指摘原判決不當，核非可取
    ，其等此部分之上訴，自應予駁回。
三、公訴意旨另以：被告丑○○、子○○○於90年間，於業務上
    製作89年度營利事業投資人明細及分配盈餘表上，虛偽登載
    其等三人股分達百分之70點62，並持向財政部臺灣省北區國
    稅局申報營利事業所得稅，致生損害於卯○○等股東，此部
    分涉犯刑法第216條第215條之行使業務上登載不實文書罪嫌
    云云，惟查：
(一)冬山河公司89年度營利事業投資人明細及分配盈餘表上，固
    登載被告丑○○投資額為00000000，被告子○○○投資額為
    00000000，被告吳明鑑投資額為00000000，三人投資額合計
    達於百分之79點62（起訴書誤載為70點62），有該89年度營
    利事業投資人明細及分配盈餘表影本一紙在卷足稽，而被告
    亦據此向財政部臺灣省北區國稅局羅東稽徵所申報稅捐，有
    財政部臺灣省北區國稅局羅東稽徵所93年3 月19日北區國稅
    羅東一字第0931004669號函（內含89年度營利事業所得稅結
    算申報書、資產負債表及89年度營利事業投資人明細及分配
    盈餘表）在卷足憑。又冬山河公司及親水渡假旅館於88年10
    月9 日曾召開董監事會議決議合併，以親水渡假旅館為存續
    公司，冬山河公司為消滅公司，冬山河公司所以資產及債務
    均由親水渡假旅館概括承受，並將被告三人房屋過戶予親水
    公司，以增加股份方式承擔公司債務，當日決議事項（ａ）
    並以手寫方式載明「除銀行貸款外，其餘債權由吳明鑑、丑
    ○○、子○○○處理」，此有被告等提出之親水渡假旅館股
    權分配及負債分配表及股權分配表各一紙，及親水渡假旅館
    88年10月9日董監事會議決議一件在卷可稽。
(二)證人己○○於原審訊問其有關親水渡假旅館與冬山河公司合
    併過程及被告股權提高是否經過董事會決議等事項時亦結稱
    ：「這部分有董監會議紀錄，當時吳明鑑通知我們說要合併
    公司才有發展，他有提出說分配的計畫，後來在董事會由李
    尚倫提出配股及募資的計畫書，並將負債規劃由丑○○及子
    ○○○、吳明鑑概括承受，因為將負債算進去他們的持股，
    所以分配以後他們的持股提高，並且要他們釋出百分之十五
    的股權，事實上，他們的出資額在帳面上是有提高」、「是
    經過董事會決議，但是後進行的情形並沒有告訴我們董事跟
    股東，當時我們確實是要把被告他們的公司納入公司的資產
    ，所以被告在帳面上的持股會提高，這部分確實經過董事會
    決議」、「股東會有開會授權董事會可以決議被告三人增資
    的事情，只是被告並沒有做後續的協調，股東認為沒有受到
    尊重，才有被欺騙的感覺」等語（參見原審92年6月12日訊
    問筆錄），足認被告等人持股提高係冬山河公司及親水渡假
    旅館以董監事會議決議被告三人以持股提高方式承擔公司債
    務，並非被告三人任意指示會計人員虛偽登載持股成數。
(三)原審依職權調取被告子○○○所提出連源公司在宜蘭縣五結
    鄉○○○路10之11號五樓之一所建之18間餘屋核閱後，認該
    18間房屋現建物所有權人均為親水渡假旅館，此有宜蘭縣羅
    東地政事務所92年6月20日羅地一（一七）字第 0920006155
    號函所附土地登記謄本及建物登記謄本一件及親水渡假旅館
    購屋資料一紙存卷供參，堪信被告子○○○於原審調查所辯
    ：以其實際所有之房屋移轉予親水渡假旅館後，方致被告三
    人出資比例提高等語不虛，則被告三人並無於89年度營利事
    業投資人明細及分配盈餘表上虛偽登載提高持股比例之行為
    ，此部分尚不能證明被告丑○○、子○○○等有何行使業務
    上登載不實文書罪嫌。此外，復查無其他積極證據足以證明
    被告等人確有公訴人所指此部分犯行，惟此部分與前揭有罪
    部分有裁判上一罪關係，爰不另為其等無罪之諭知。
乙、撤銷改判無罪部分（即詐欺部分）：
一、公訴意旨略以：被告丑○○、子○○○等人，明知上開二公
    司已無資力，復自87年間，連續以增資為由，請不知情之股
    東俞美如（起訴書誤載為俞美惠），向庚○○佯稱該等公司
    營運甚佳可增資認股，並可速取得股權為由，致庚○○陷於
    錯誤，而支付30萬元入股金，嗣庚○○經多次催促，始發覺
    受騙，因認被告二人另犯刑法第339條第1項詐欺罪嫌云云。
二、訊據被告丑○○、子○○○二人，固坦承上開時地冬山河公
    司有增資情事，惟堅決否認有詐欺情事，並先後辯稱：證人
    俞美如於偵查中結證稱係被告吳明鑑要伊自由招募股東，告
    訴人庚○○及癸○○亦曾到公司看過，是他們自行判斷才投
    資的等語，顯見被告丑○○、子○○○並不知悉證人俞美如
    招募告訴人庚○○及癸○○入股之事。況告訴人庚○○於伊
    告訴狀中亦坦稱87年8 月間代表學校到親水渡假旅館探視學
    生校外參觀之住宿地點，認識總經理即被告吳明鑑與副總經
    理即告訴人甲○○，並提出投資認股案等語，告訴人癸○○
    代理人程志祥亦稱係證人俞美如介紹入股，顯見被告丑○○
    與子○○○並未與告訴人庚○○及癸○○見面，自無法對伊
    等施以詐術，被告丑○○二人自未詐欺云云。經查：
(一)同案被告吳明鑑、被告丑○○子○○○所營冬山河公司及親
    水渡假旅館，於87年9 月間以增資為由向外募股，使庚○○
    、癸○○投資，庚○○簽發面額30 萬元支票（票號0000000
    、發票日87年12月27日，付款人：臺中市第九信用合作社）
    交付冬山河公司，癸○○於87年9月9日匯款60萬元交付冬山
    河公司作為入股金，均簽訂「冬山河開發股份有限公司認股
    同意書」，嗣均未獲配股票乙節，業據告訴人即證人庚○○
    ，癸○○與其告訴代理人程志祥於偵審中指稱在卷，並有告
    訴人庚○○提出之「冬山河開發股份有限公司認股同意書」
    、面額30萬元支票影本各一紙，告訴人癸○○提出之郵政國
    內匯款執據、「冬山河開發股份有限公司認股同意書」影本
    各一紙附卷可稽。又告訴人庚○○因未獲配發股票，即向同
    案被告吳明鑑催討，由吳明鑑簽發面額15萬元之支票（票號
    ：0000000 、發票日：89年12月31日，付款人為臺灣中小企
    業銀行）還款，然因提示後不獲付款，庚○○乃寄發存證信
    函，並向法院申請支付命令，有該支票與退票理由單、存證
    信函及原審羅東簡易庭90年度羅促字第2017號支付命令在卷
    足參，告訴人癸○○亦寄存證信函請求還款，復有存證信函
    一件在卷可稽，此等情事，均堪認定。
(二)被告二人均辯稱並未與告訴人庚○○、癸○○直接洽談入股
    之事，且告訴人入股時間87年9 月，公司負責人應為己○○
    ，被告並未詐欺犯行云云。茲查：
  1.證人俞美如於偵查結稱：「公司有確定要增資，吳明鑑向我
    說有辦理增資，要我們股東自由招募或向親友招募均可，我
    有詢問庚○○有無意願。支票就交給公司」等語（參見2675
    號偵查卷24頁），於原審中先後結證稱：「只有找癸○○跟
    庚○○入股」、「當時公司雖然有欠款，但是他們說公司營
    運前景看好，所以我才對外募股，告訴人二位都有去公司看
    過，他們應該是自行判斷以後才投資的」、「開會的時候，
    被告丑○○、子○○○應該都有參加，被告吳明鑑確實有參
    加」、「在開會一段時間後，被告丑○○、子○○○、吳明
    鑑都有私下跟我說這個公司不錯，要增資可以找朋友過來」
    、「我記得的情形，好像是被告子○○○、吳明鑑告訴我公
    司的財務狀況，他們三人應該都知道，被告丑○○是否告訴
    我公司狀況，我記不得了，我是把他們告訴我的情形，對外
    招募入股」、「庚○○、癸○○他們告訴我說入股那麼久了
    ，都沒有拿到股票，並表示要退股拿回現金，所以我告訴被
    告子○○○、吳明鑑說這二個人要退股，他們二人對我說現
    在公司營運不錯，不需要退股，而且新的股票下來，股份會
    比以前多」、「股票的部分好像是被告子○○○在辦理的，
    增資要拿股票要找他拿」等語（參見原審卷一第44頁、卷二
    之93年3 月30日審理筆錄），可見依證人俞美如上開所證，
    難以遽認該公司增資，係無中生有之詐術伎倆，且堪認告訴
    人係經評估後而自願投資，亦極明顯。
  2.證人即告訴人庚○○於原審中亦證稱：「我不知道被告子○○○是否有接到我的電話，但是印象中我有跟黃太太（指被
    告子○○○）說過電話，而俞美如也說退股的事情，要經過
    黃太太認可，而被告丑○○部分我沒有聯繫過，我知道被告
    丑○○是當時的董事長，事情大部分都是吳明鑑負責的，所
    以我只有找吳明鑑處理，我知道的情形，公司資金是黃太太
    即被告子○○○掌控」等語（參見原審93年3月30日審理筆
    錄），佐以癸○○之代理人程志祥於同日所證情節，顯見同
    案被告吳明鑑雖有指示證人俞美如對外募股，但被告丑○○
    子○○○二人，是否有參與指示證人俞美如對外招募告訴人
    庚○○、癸○○入股，尚非無疑。
  3.依證人俞美如於原審所結稱：「當時雖然公司有欠款，但是
    他們說公司營運前景看好，所以我才對外募股，而告訴人庚○○及癸○○都有去公司看過，他們應該是自行判斷以後才
    投資的」等語（參見原審卷一第44頁），對照庚○○、癸○○上開偵審中之指稱，可見該投資係87年9 月間，且告訴人
    均有評估後而入股，亦甚顯然，則當時該公司經營既屬正常
    ，公司有需要資金而增資募股，自難遽認係詐欺行為。再者
    ，同案被告吳明鑑於原審中供稱：「公司不是營運差，但是
    負債及利息支出太高，對外募股的股東都知道公司的狀況，
    而被募股的人可能不知道，這部分可能有詐欺的味道，但是
    如果不這麼做，公司會經營不下去，我們三人也知道，股東
    也知道，但是為了救公司，還是決定要對外募股」（參見92
    年5 月29日訊問筆錄）、「就庚○○、癸○○部分，我是已
    經知道公司營運不佳，仍要求他們增資入股，未告知公司實
    際營運情形，我認為我有騙他們」等語（參見原審93年2 月
    24日訊問筆錄），縱堪認屬實，亦係吳明鑑個人行為，依卷
    內證據，難以證明吳明鑑此指示有與被告二人謀意，自難據
    為被告二人亦有詐欺犯行之不利認定。
  4.此外，公訴人別無其他舉證可憑，則吳明鑑如有詐欺犯意，
    依被告二人並未與該二位告訴人接洽以觀，難以推論被告二
    人亦有詐欺之共同犯行。且冬山河公司與親水渡假旅館營業
    款項挪供私人使用或挪至連源公司填補虧損乙節，依本案之
    入股時間以觀，亦難為被告二人有共同詐欺不利認定。又依
    庚○○之告訴狀，係指稱己○○與吳明鑑詐欺，但此情事，
    已據檢察官將己○○不起訴處分在案。從而，公訴人起訴書
    所載告訴人庚○○所交付之入股金，難認係被告丑○○子○○○共同以詐欺手法而取得，應甚明顯，均堪認定。
(三)原審經審理之結果，認被告二人有詐欺起訴書所載之告訴人
    庚○○，另有詐欺癸○○之情事，予以論科，固非無見，但
    依上所述，起訴之詐欺犯行，難以證明，併案之犯行，亦有
    不足，原判決上開有罪認定，自有違誤，被告二人提起上訴
    ，否認上開犯行，指摘原判決此部分不當，自為有理由，應
    由本院就被告二人此部分暨定執行刑部分均撤銷改判，並依
    法為其等二人無罪之諭知，用昭公允。
三、告訴人癸○○對己○○提出告訴（91 年偵字第150號），雖
    經檢察官另外簽分92年偵字第41號被告吳明鑑部分，檢察官
    且就吳明鑑部分移送原審併辦（參見原審卷一第10頁），惟
    未一併簽分被告丑○○子○○○，且因起訴書詐欺部分，已
    據本院撤銷改判被告無罪，自屬無從併辦，應由本院撤銷原
    判決此部分認定，無庸退回檢察署另行偵辦，附此載明。
據上論斷，應依刑事訴訟法第368條、第369條第1項前段、第364
條、第301條第1項前段，判決如主文。
本案經檢察官許仲瑩到庭執行職務
中    華    民    國    95    年    3     月    16    日
                  刑事第六庭  審判長法  官  陳  祐  治
                                    法  官  莊  謙  崇
                                    法  官  蔡  聰  明
以上正本證明與原本無異。
侵占部分，檢察官及被告如不服本判決，應於收受送達後十日內
向本院提出上訴書狀，其未敘述上訴之理由者並得於提起上訴後
十日內向本院補提理由書（均須按他造當事人之人數附繕本）。
詐欺部分，檢察官及被告均不得上訴。
                                    書記官  郭  台  發
中    華    民    國    95    年    3     月    16    日
附錄：本案論罪科刑法條全文
刑法第336條：
對於公務上或因公益所持有之物，犯前條第1項之罪者，處1年以
上7年以下有期徒刑，得併科5千元以下罰金。
對於業務上所持有之物，犯前條第1 項之罪者，處6月以上5年以
下有期徒刑，得併科3千元以下罰金。
前二項之未遂犯罰之。


司法院資訊處製作；財團法人民間司法改革基金會備份。
